【裁判字號】    91,訴,44
【裁判日期】    920715
【裁判案由】    損害賠償
【裁判全文】
臺灣高等法院高雄分院民事判決  九十一年度訴字第四四號
    原      告  丙○○
    訴訟代理人  吳春生律師
    複代 理 人  甲○○
    被      告  乙○○
右當事人間因偽造文書等案件，原告於刑事訴訟程序附帶提起民事訴訟，請求侵權行
為損害賠償事件，經本院刑事庭裁定移送，本院判決如左：
    主      文
被告應給付原告新臺幣柒拾壹萬柒仟元。
原告其餘之訴駁回。
訴訟費用由被告負擔六分之一，餘由原告負擔。
    事實及理由
壹、程序方面：
一、按訴之變更或追加，非經他造同意，不得為之，但請求之基礎事實同一，及擴張
    或減縮應受判決事項之聲明者，不在此限，民事訴訟法第四百四十六條第一項、
    第二百五十五條第一項第二款、第三款分別定有明文。本件原告原起訴請求被告
    應給付原告新臺幣（下同）四百七十九萬二千七百三十六元，及自起訴狀繕本送
    達翌日起至清償日止，按年息百分之五計算之利息；嗣改為被告應給付原告三百
    六十三萬六千七百五十七元，及其中三百萬元，自民國八十四年十二月二十三日
    起至清償日止，按年息百分之十二計算之利息，暨自八十四年十二月二十三日起
    至清償日止，按上開利率百分之二十計算之違約金；再改為被告應給付原告四百
    零七萬一千九百三十一元，及其中三百萬元，自八十四年十二月二十三日起至清
    償日止，按年息百分之十二計算之利息，暨自八十四年十二月二十三日起至清償
    日止，按上開利率百分之二十計算之違約金。則就本金部分先予減縮，再為擴張
    ，又就利息部分予以擴張、減縮，及追加請求原本三百萬元之違約金，上開擴張
    、減縮、追加部分，乃與其前起訴部分均本於被告偽造文書冒貸之事實，該請求
    之基礎事實同一，其擴張、減縮、追加自應准許。
二、又被告未於言詞辯論期日到庭，核無民事訴訟法第三百八十六條所列各款之情形
    ，爰依原告之聲請，由其一造辯論而為判決。
貳、實體方面：
一、原告主張：被告係原告之姪，於八十二年八月二十七日，基於偽造私文書、使公
    務員登載不實之概括犯意，將原告所交予原擬用以辦理土地分割之身分證、印鑑
    章、及土地所有權狀，轉交予其友人林俊榮，利用林俊榮再委請土地代書蔡榮芳
    ，連續於八十二年五月至九月間，在屏東市其代書事務所內，偽造原告之簽名及
    署押，並盜用原告之印章，蓋在以原告為借款人名義之借用證上，持向訴外人孔
    建豐、許淑茹、蕭惠娟（下稱孔建豐等三人）借款三百萬元，並於八十三年八月
    三十日盜用原告之印章，蓋章在土地登記申請書、抵押權設定契約書上，持向屏
    東地政事務所申辦以原告為借款人及義務人，將原告所有坐落屏東縣萬丹鄉○○
    段八七七地號及同段八七七之一地號土地二筆設定抵押權，共同擔保前開向訴外
    人孔建豐等三人之借款債務。上開被告偽造原告名義所為之借款，嗣經孔建豐等
    三人聲請台灣屏東地方法院以八十四年度執字第一四一九號強制執行事件拍賣抵
    押物結果，拍賣價金七十一萬七千元，使原告受有損害。又孔建豐等三人之債權
    ，計算至八十四年十二月二十二日為止，連同本金、利息、及違約金共計三百六
    十三萬六千七百五十七元，惟因債權人孔建豐等三人拍賣原告土地，僅共同受償
    二十八萬一千八百二十六元，尚不足三百三十五萬四千九百三十一元，孔建豐等
    三人遂對原告提起請求清償債務之訴，經判決原告應給付孔建豐等三人三百三十
    五萬四千九百三十一元，及其中三百萬元，自八十四年十二月二十三日起至清償
    日止，按年息百分之十二計算之利息，暨自八十四年十二月二十三日起至清償日
    止，按上開利率百分之二十計算之違約金確定在案，使原告再受有損害。爰依侵
    權行為之法律關係，請求被告給付原告上開拍賣金額及損害等語。其訴之聲明為
    ：被告應給付原告四百零七萬一千九百三十一元，及其中三百萬元，自八十四年
    十二月二十三日起至清償日止，按年息百分之十二計算之利息，暨自八十四年十
    二月二十三日起至清償日止，按上開利率百分之二十計算之違約金。
二、被告則未於言詞辯論期日到場，亦未提出書狀作何聲明及陳述。惟被告於刑事庭
    則以：被告將原告之身分證、印鑑章、及土地所有權狀交予訴外人林俊榮，確實
    是要去辦理分割登記，被告不知林俊榮擅自用以設定抵押權借款，款項亦均為林
    俊榮拿去等語為辯。
三、原告主張被告冒用其名義借款及設定抵押權之情，業據其提出台灣屏東地方法院
    八十七年度訴字第一六號、本院八十七年度上字第三二二號民事判決各一件、最
    高法院八十九年度台上字第一七五○號民事裁定、本院九十年度上訴字第一七一
    六號刑事判決為證，本院並調取上開台灣屏東地方法院八十七年度訴字第一六號
    清償債務事件歷審卷宗、本院九十年度上訴字第一七一六號背信等歷審卷宗、及
    台灣屏東地方法院八十四年度執字第一四一九號拍賣抵押物卷宗核閱，經查：
  (一)原告主張被告受託辦理分割登記而向原告取其之身分證、印鑑章、及原告所有坐
    落屏東縣萬丹鄉○○段八七七地號及同段八七七之一地號土地二筆之土地所有權
    狀等物，惟被告取得原告身分證、印鑑章、及土地所有權狀後，並未辦理土地分
    割登記，卻持以借款及辦理抵押權設定登記之事實，業據證人林俊榮在原審刑事
    庭證稱：「我是去向蔡榮芳借款的，當時要投資納骨塔，乙○○也有投資，原來
    我們是要將土地提供由邱振明去借的，但因邱振明債信不好，才由我們去借。」
    （刑事卷原審訴更字第一五七頁），又在本院刑事庭九十年度上更(一)字第三０二
    號被訴偽造文書案中供陳稱：「因為乙○○是現職警察，而我們是從事興建納骨
    塔，乙○○說要投資，他沒有錢，所以要辦理抵押貸款，籌措資金。．．．當時
    辦理抵押貸款時，所有資料證件都是乙○○交給我的，而且證件也都齊全，而乙
    ○○姑丈也是從事代書的職務，所以我認為乙○○辦理抵押貸款是經過同意的。
    」等語（該卷九十年九月十八日筆錄）。另證人即受任代辦本件土地抵押設定借
    款事宜之代書蔡榮芳亦在偵查中證稱：「八十二年間被告及林俊榮到我代書事務
    所多次拿來李豐盛、丙○○、李政義權狀、印鑑、印鑑證明、身分證、戶籍謄本
    ，他們二人有共同經營納骨塔生意，要借款周轉」等語（刑事偵查卷第八十七年
    七月七日筆錄）。足認被告係將原告所交付之土地所有權狀、印鑑章、身分證等
    原係委請其辦土地分割登記之證件交由林俊榮，委由代書蔡榮芳辦理本件抵押權
    設定登記為擔保，以向孔建豐等三人借款等事實，至為明顯。
  (二)又被告係以設定原告所有坐落屏東縣萬丹鄉○○段八七七地號及同段八七七之一
    地號土地二筆之抵押權為擔保，而以林俊榮擔任借款人，原告為連帶保證人，向
    孔建豐等三人借得三百萬元，並有簽借用憑證等情，有被告冒原告名義偽造之借
    用憑證附本院八十七年度上字第三二二號民事卷可稽（該卷第二九頁），復有屏
    東縣屏東地政事務所九十屏所地一字第一九八七九號函附之土地登記申請書、抵
    押權設定契約書可憑（刑事案件本院卷第七二至八一頁）。益見被告確係為投資
    納骨塔生意需款周轉，乃將原告交付本為辦理分割登記用之印章、身分證、土地
    所有權狀，未經原告之同意，持以偽造設定申請書等私文書，辦理抵押權設定登
    記以借得款項。被告所辯其將所有之權狀、身分證、印鑑章交給林俊榮是要辦理
    土地分割登記，不知道他拿去辦理抵押權設定向他人借款云云，自非可採。
四、被告將原告所交付原擬用以辦理土地分割之身分證、印鑑章、及土地所有權狀，
    偽造原告之簽名署押，並盜用原告之印章，蓋在以原告為借款人名義之借用證上
    ，持向訴外人孔建豐等三人借款及設定抵押權，乃不法侵害原告之財產權，對於
    原告因而所受之損害，自應負賠償責任。茲所應審酌者，為原告所得請求被告賠
    償之金額，爰分述如左：
  (一)被告偽造原告名義所為之借款，經孔建豐等三人向台灣屏東地方法院以八十四年
    度執字第一四一九號聲請強制執行，拍賣原告所有上開抵押物，拍賣金額為七十
    一萬七千元，分配執行費二萬二千六十元、土地增值稅四十一萬二千六百十四元
    、及債權人孔建豐等三人共同受償二十八萬一千八百二十六元外，已無剩餘，此
    經本院調取上開執行卷核閱屬實，因此，原告所有之不動產被拍賣金額七十一萬
    七千元，即為其所受之損害，應堪認定。
  (二)又原告主張孔建豐等三人對原告起訴請求清償債務，經判決原告應給付孔建豐等
    三人三百三十五萬四千九百三十一元，及其中三百萬元，自八十四年十二月二十
    三日起至清償日止，按年息百分之十二計算之利息，暨自八十四年十二月二十三
    日起至清償日止，按上開利率百分之二十計算之違約金確定在案，此部分原告受
    有損害云云。查孔建豐等三人經上開拍賣抵押物執行後，除受償二十八萬一千八
    百二十六元外，尚有不足，乃對原告提起清償債務之訴，經法院認定原告應負表
    見代理之責任，故判決原告應給付孔建豐等三人三百三十五萬四千九百三十一元
    ，及其中三百萬元，自八十四年十二月二十三日起至清償日止，按年息百分之十
    二計算之利息，暨自八十四年十二月二十三日起至清償日止，按上開利率百分之
    二十計算之違約金確定在案一節，業經本院核閱台灣屏東地方法院八十七年度訴
    字第一六號清償債務歷審卷宗明確，並有該歷審判決在卷可稽。惟依該判決結果
    ，原告對孔建豐等三人應負擔之債務雖已確定，然原告尚未清償此部分之債務，
    實際損害並未發生，且原告日後是否能全部清償，亦未確定，是原告此部分之實
    際損害尚屬未定狀態，要難謂其有預為請求之必要，其此部分請求尚難准許。至
    原告事後如對孔建豐等三人清償上開債務，應認係另一損害，自許其於損害發生
    後再行請求被告賠償。
五、綜上所述，原告基於侵權行為之損害賠償請求權，請求被告賠償原告七十一萬七
    千元部分，洵屬正當，應予准許。逾此部分所為之請求，為無理由，應予駁回。
    又本件事證已臻明確，兩造其餘攻擊防禦方法及舉證，核與判決結果無影響，爰
    不一一論述，附此敘明。
據上論結：本件原告之訴為一部有理由，一部無理由，依民事訴訟法第四百六十三條
、第三百八十五條第一項、第七十九條但書，判決如主文。
中      華      民      國    九十二    年      七      月     十五     日
                                      臺灣高等法院高雄分院民事第一庭
~B1審判長法官  黃金石
~B2      法官  吳登輝
~B3      法官  魏式璧
右正本證明與原本無異。
被告不得上訴，原告如對本判決上訴，須於判決送達後二十日內向本院提出上訴狀，
其未表明上訴理由者，應於上訴後二十日內向本院提出上訴理由書（均須按他造當事
人之人數附繕本）。上訴時應提出委任律師或具有律師資格之人之委任狀，並依附註
條文規定辦理。
~B法院書記官  唐奇燕
中      華      民      國    九十二    年      七      月     十五     日
附註：
民事訴訟法第四百六十六條之一：
對於第二審判決上訴，上訴人應委任律師為訴訟代理人，但上訴人或其法定代理人具
有律師資格者，不在此限。
上訴人之配偶、三親等內之血親、二親等內之姻親，或上訴人為法人、中央或地方機
關時，其所屬專任人員具有律師資格並經法院認為適當者，亦得為第三審訴訟代理人。
第一項但書及第二項情形，應於提起上訴或委任時釋明之。


司法院資訊處製作；財團法人民間司法改革基金會備份。
